【裁判字號】    99,訴,520
【裁判日期】    990622
【裁判案由】    妨害自由
【裁判全文】
臺灣臺中地方法院刑事判決               99年度訴字第520號
公  訴  人  臺灣臺中地方法院檢察署檢察官
被      告  己○○
            乙○○
上列被告等因妨害自由案件，經檢察官提起公訴（98年度偵續字
第180號），本院判決如下：
    主    文
己○○共同犯剝奪他人行動自由罪，累犯，處有期徒刑陸月，如
易科罰金，以新臺幣壹仟元折算壹日。
乙○○共同犯剝奪他人行動自由罪，處有期徒刑伍月，如易科罰
金，以新臺幣壹仟元折算壹日。
    犯罪事實
一、己○○前因詐欺案件，經本院以九十五年度簡字第一八八號
    判處有期徒刑六月確定，甫於民國九十五年十一月十三日徒
    刑易科罰金執行完畢，仍不知悔改。己○○與乙○○於九十
    七年十一月八日凌晨零時許，在己○○位於臺中市○區○○
    路二段六十六號三樓辦公室之非公共場所內，與白榮輝、吳
    浩豪（綽號「阿幹」，上二人所涉妨害自由犯行均另由檢察
    官偵辦）、綽號「大胖」及數名姓名年籍不詳之成年男子賭
    博財物（在場約二十餘人）。湯明鋒（所涉妨害自由犯行另
    由檢察官簽分偵辦）於同日凌晨一、二時許，邀約甲○○（
    原名周家宏，下稱甲○○）共同前往該處。惟甲○○於同日
    六時三十分許，欲離開上址，詎己○○、乙○○為強留甲○○在該處參與賭博，竟與白榮輝、吳浩豪、湯明鋒及前揭數
    名真實姓名年籍不詳之成年男子（連同己○○、乙○○、白
    榮輝、吳浩豪、湯明鋒在內，共約八人），共同基於剝奪他
    人行動自由之犯意聯絡，將甲○○強行壓制在該辦公室內而
    不讓甲○○離去。己○○及乙○○主觀上認為甲○○有與渠
    等賭博財物，按勝負結果計算賭金，逕認甲○○積欠渠等新
    臺幣（下同）一千四百二十萬元之賭債，並要求甲○○給付
    該筆賭債。乙○○即假意欲與甲○○商量如何處理債務，與
    甲○○、湯明鋒及其他數名姓名不詳之成年男子先行前往位
    於臺中市○區○○路之「阿布茶房」等候。乙○○於同日六
    時四十七分許，與己○○透過電話聯繫後，約定另改地點於
    址設臺中市○區○○路四段三百十一號之「風尚人文咖啡館
    」（下稱風尚咖啡館）會合，「阿布茶房」與「風尚咖啡館
    」僅數公尺之隔，然己○○、乙○○及其它數名姓名年籍不
    詳之成年男子，因擔心甲○○中途逃離，乃由「大胖」坐在
    甲○○所駕駛之自小客車（車牌號碼：ＴＦ－四九九九）後
    座，湯明鋒則坐於副駕駛座，以此方式監控並強押甲○○將
    車開至「風尚咖啡館」與己○○等人會合，甲○○則於途中
    ，在當日上午七時五十分許，以0000000000號行
    動電話，撥打內容為「我被押」之簡訊於丙○○所使用之0
    000000000號行動電話。己○○、乙○○與前揭數
    名姓名不詳之人，在上開「風尚咖啡館」內，利用其等人力
    眾多之優勢，共同向甲○○脅迫稱：「如果你不簽本票，就
    不讓你離去」一語，並提供空白之本票，強制甲○○簽下面
    額共一千四百二十萬元之本票三張，甲○○因心中畏懼，但
    又迫於無奈，乃刻意寫錯名字，於本票上簽署「周嘉宏」（
    為「周家宏」之誤），己○○並要求甲○○須另以其父「周
    炳南」為保證人，甲○○乃於本票上另為「周炳湳」之記載
    ，而簽立如附表所示之本票三張（所涉偽造有價證券犯行，
    業經臺灣臺中地方法院檢察署以九十八年度偵字第一八三六
    五號為不起訴處分確定），而行無義務之事，並由己○○當
    場收執保管。己○○、乙○○及白榮輝、吳浩豪、「大胖」
    等人復承上開剝奪他人行動自由之犯意，由己○○駕駛其自
    小客車（車牌號碼不詳），乙○○坐於該車副駕駛座，強押
    甲○○坐在該車之後座，欲載甲○○前往其父母位於臺中縣
    太平市之住處，以向甲○○之父母索款，並由白榮輝另外駕
    駛自小客車、搭載吳浩豪、「大胖」等人在後尾隨，以防止
    甲○○脫逃，以此方式剝奪甲○○之行動自由。途經臺中縣
    警察局太平分局宏龍派出所前，於停等紅燈時，甲○○見狀
    即跳車逃至宏龍派出所內以求脫身，並經友人之協助，於同
    日十二時許，另轉向臺中市警察局第二分局永興派出所報案
    ，因而查悉上情。
二、案經甲○○訴由臺中市警察局第二分局報請臺灣臺中地方法
    院檢察署檢察官偵查起訴。
    理    由
一、按刑事訴訟法第一百五十九條第一項規定：「被告以外之人
    於審判外之言詞或書面陳述，除法律有規定者外，不得作為
    證據。」其立法意旨，乃在於確保被告之反詰問權。同法第
    一百五十九條之五第一項規定：「被告以外之人於審判外之
    陳述，雖不符前四條之規定（同法第一百五十九條之一至第
    一百五十九條之四），而經當事人於審判程序同意作為證據
    ，法院審酌該言詞陳述或書面陳述作成時之情況，認為適當
    者，亦得為證據。」同法條第二項規定：「當事人、代理人
    或辯護人於法院調查證據時，知有刑事訴訟法第一百五十九
    條第一項不得為證據之情形，而未於言詞辯論終結前聲明異
    議者，視為有前項之同意。」其立法意旨，則在於確認當事
    人對於傳聞證據有處分權，得放棄反對詰問權，同意傳聞證
    據可作為證據；但因我刑事訴訟法尚非採澈底之當事人進行
    主義，乃又限制以法院認為適當者，始得為證據。因此，當
    事人同意或依法視為同意某項傳聞證據作為證據使用者，實
    質上即表示有反對詰問權之當事人已放棄其反對詰問權，如
    法院認為適當，不論該傳聞證據是否具備刑事訴訟法第一百
    五十九條之一至第一百五十九條之四所定情形，均容許作為
    證據；換言之，當事人放棄對原陳述人行使反對詰問權者，
    屬於證據傳聞性之解除行為，如法院認為適當，即容許該傳
    聞證據作為證據，不以未具備刑事訴訟法第一百五十九條之
    一至第一百五十九條之四所定情形為前提，非常上訴意旨認
    以未具備該等情形為前提，尚有誤解。又法院於何種情況，
    得認為適當，應審酌該傳聞證據作成時之情況，如該傳聞證
    據之證明力明顯過低或係違法取得，即得認為欠缺適當性；
    惟是否適當之判斷，係以當事人同意或視為同意為前提，即
    當事人已無爭議，故法院除於審理過程中察覺該傳聞證據之
    作成欠缺適當性外，毋庸特別調查，而僅就書面記載之方式
    及其外觀審查，認為無問題而具有適當性即可，最高法院九
    十七年度臺非字第五號判決意旨參照。又前揭同法第一百五
    十九條之五第二項規定，乃係基於證據資料愈豐富，愈有助
    於真實發現之理念，酌採當事人進行主義之證據處分權原則
    ，並強化言詞辯論主義，透過當事人等到庭所為之法庭活動
    ，在使訴訟程序順暢進行之要求下，承認傳聞證據於一定條
    件內，得具證據適格。此種「擬制同意」，因與同條第一項
    之明示同意有別，實務上常見當事人等係以「無異議」或「
    沒有意見」表示之，斯時倘該證據資料之性質，已經辯護人
    閱卷而知悉，或自起訴書、原審判決書之記載而了解，或偵
    、審中經檢察官、審判長、受命法官、受託法官告知，或被
    告逕為認罪答辯或有類似之作為、情況，即可認該相關人員
    於調查證據之時，知情而合於擬制同意之要件，亦有最高法
    院九十六年度臺上字第四一七四號判決意旨可資參照。
二、查被告己○○、乙○○對於本判決所引用之下列各項證據方
    法之證據能力，於本院審理時均表示無意見而不爭執其證據
    能力（本院卷第三十三、四十六頁反面至四十七頁），視為
    有刑事訴訟法第一百五十九條之五第一項之同意，揆諸前開
    說明，該等被告以外之人於審判外所為言詞或書面陳述，其
    證據傳聞性已解除；且由本院歷次審理過程觀之，並未察覺
    前開傳聞證據之作成欠缺適當性，另由該等傳聞證據之筆錄
    或文書記載方式及其外觀審查，其等之作成時之情況亦無問
    題而有適當性，依刑事訴訟法第一百五十九條之五第二項之
    規定，自得作為證據，合先敘明。
貳、實體方面：
一、訊據被告己○○、乙○○於本院審理中，對於上開犯行坦承
    不諱，核與證人即告訴人甲○○於警詢及偵查中之證述及證
    人丙○○、庚○○於偵查中具結之證述大致相符，此外，復
    有證人甲○○簽立之如附表所示之本票影本三紙、「風尚咖
    啡館」之監視器翻拍照片七張、甲○○所傳送「我被押」簡
    訊之翻拍照片一張，及證人甲○○所使用手機門號0000
    000000號雙向通聯紀錄、己○○所使用手機門號00
    00000000號雙向通聯紀錄、乙○○所使用手機門號
    0000000000號雙向通聯紀錄、湯明鋒所使用手機
    門號0000000000、0000000000號雙向
    通聯紀錄，及臺中市警察局第二分局永興派出所受理各類案
    件紀錄表、受理刑事案件報案三聯單、臺中縣警察局太平分
    局宏龍派出所警員戊○○出具之職務報告書各一份等在卷可
    稽，足認被告己○○、乙○○之自白與事實相符，從而，本
    件事證明確，被告己○○、乙○○二人上開犯行，洵堪認定
    。
二、論罪科刑：
  (一)核被告己○○、乙○○二人所為，均係犯刑法第三百零二條
    第一項之剝奪他人行動自由罪及同法第三百零四條第一項之
    強制罪。
  (二)又按刑法第三百零二條之妨害自由罪，係妨害他人自由之概
    括的規定，故行為人具有一定目的，以非法方法剝奪人之行
    動自由者，除法律別有處罰較重之規定（例如略誘及擄人勒
    贖等罪），應適用各該規定處斷外，如以使人行無義務之事
    ，或妨害人行使權利為目的，而其強暴脅迫復已達於剝奪人
    行動自由之程度，即祇成立本罪，不應再依同法第三百零四
    條論處，誠以此項使人行無義務之事，或妨害人行使權利之
    低度行為，應為剝奪人行動自由之高度行為所吸收，不能以
    其目的係在使人行無義務之事，或妨害人行使權利，認為係
    觸犯刑法第三百零二條第一項及第三百零四條第一項之二罪
    名，依同法第五十五條，從一重處斷（最高法院二十九年上
    字第二三五九號判例意旨參照）；經查，本件被告己○○、
    乙○○二人以脅迫方式，命告訴人甲○○簽立前開本票之行
    為，並非妨害自由之自始目的，而係在對告訴人甲○○為前
    揭妨害自由犯行過程中，所外加之強制行為，且該強制行為
    未達剝奪人行動自由之程度，故與上揭判例意旨所欲規範之
    事實有別，從而，本件嗣後之簽發本票之行為，應認係另成
    立刑法第三百零四條第一項之強制罪。惟簽發本票之時間，
    因仍與剝奪他人行動自由之犯行，於時間上有所重疊，法律
    概念上仍應認與前揭所犯之妨害自由之犯行，係一行為同時
    觸犯二罪名之想像競合犯關係，應依刑法第五十五條從一重
    論以刑法第三百零二條之剝奪他人行動自由罪。
  (三)被告己○○、乙○○二人與湯明鋒、白榮輝、吳浩豪、「大
    胖」及前揭姓名不詳之成年人間對告訴人甲○○之妨害自由
    犯行，有犯意聯絡及行為分擔，為共同正犯。
  (四)被告己○○前因詐欺案件，經本院以九十五年度簡字第一八
    八號判處有期徒刑六月確定，甫於九十五年十一月十三日徒
    刑易科罰金執行完畢等情，有臺灣高等法院被告前案紀錄表
    、臺灣臺中地方法院檢察署刑案資料查註紀錄表附卷可稽，
    其受有期徒刑執行完畢後，五年以內故意再犯本案有期徒刑
    以上之罪，為累犯，應依刑法第四十七第一項之規定，加重
    其刑。
  (五)爰審酌被告己○○、乙○○二人前已有暴力犯罪及妨害自由
    前科，有前揭臺灣高等法院被告前案紀錄表在卷可參，仍不
    思以合法正當途徑處理與他人間之債務糾紛，竟共同對告訴
    人甲○○為本案妨害自由之犯行，其等二人欲以暴力、脅迫
    之討債手段達到解決前開債務糾紛之目的，犯罪動機均非良
    善、犯罪手段至非平和，亦影響社會秩序之維持、蔑視法治
    ，惡性非輕，惟念及被告二人犯後均坦認犯行，且已將告訴
    人甲○○所簽發如附表編號一、二之本票於本院審理時當庭
    交還告訴人甲○○，並拋棄其本票權利，於本院審理中亦悔
    意殷殷，足認其確已知錯、悔悟之犯罪後態度尚屬良好，及
    告訴人甲○○遭妨害自由之期間非長，另審酌檢察官具體求
    刑及告訴人甲○○與被告二人均當庭對檢察官具體求刑之刑
    度表示沒有意見（本院卷第四十七頁）等一切情狀，分別量
    處如主文所示之刑，並均諭知易科罰金之標準，以示懲儆。
    另查本件被告二人前均有恐嚇、妨害自由等前科，且目前尚
    未與告訴人甲○○達成和解，本院認不宜宣告緩刑。另公訴
    檢察官表示具體執行時，能否准許易科罰金，請參酌被告二
    人是否確實與告訴人甲○○達成和解乙節，因具體執行時，
    是否同意被告二人准予易科罰金，本係執行檢察官之權責，
    惟為利供日後執行參酌之用，本院爰附此敘明如前。
  (六)如附表所示編號三之本票一紙，係被告二人遂行對告訴人甲○○前揭妨害自由犯行過程中所得之物，且交由被告己○○
    收執，雖屬被告己○○所有之物，然未扣案，且並非屬違禁
    物，為免將來執行之困難，爰均不宣告沒收，附此敘明。至
    如附表編號一、二所示之本票二紙，雖亦係被告二人犯本件
    妨害自由犯行所得之物，且屬被告己○○所有之物，惟該二
    紙本票業於本院審理時，由被告己○○當庭交還予告訴人甲○○（本院卷第四十九頁），爰不另為沒收之諭知，併此敘
    明。
三、新舊法比較：
（一）被告二人行為後，刑法第四十一條已修正，並自九十八年
      九月一日施行，修正後該條第二項規定：「依前項規定得
      易科罰金而未聲請易科罰金者，得以提供社會勞動六小時
      折算一日，易服社會勞動」。而刑法施行法第三條之二規
      定：「刑法第四十一條及第四十二條之一之規定，於中華
      民國九十八年九月一日刑法修正施行前已裁判確定之處罰
      ，未執行或執行未完畢者，亦適用之」，其立法理由謂：
      「依刑法第四十一條規定聲請易服社會勞動者，因條文已
      明定以社會勞動六小時折算徒刑或拘役一日，與易科罰金
      應於裁判主文諭知折算標準之情形不同，無須於裁判主文
      諭知…至於可否易服社會勞動，與可否易科罰金相同，皆
      屬於執行事項，非裁判量刑事項，故九十八年九月一日刑
      法修正施行前已裁判確定之處罰，未執行或執行未完畢者
      ，無庸再向法院聲請裁定諭知折算標準」。準此，本件有
      修正後刑法第四十一條之適用，被告二人若未聲請易科罰
      金，得以提供社會勞動六小時折算一日，易服社會勞動，
      惟無須於本判決主文諭知，併予敘明。
（二）又刑法第四十一條、刑法施行法第十條，復於九十八年十
      二月三十日修正公布施行；並增訂刑法施行法第三條之三
      ，且於九十八年十二月三十日公布施行，依刑法施行法第
      十條第二項規定：「刑法修正條文及本法修正條文，除另
      定施行日期者外，自公布日施行。」及刑法施行法第三條
      之三規定：「刑法第四十一條及第四十二條之一之規定，
      於中華民國九十八年十二月十五日刑法修正施行前已裁判
      確定之處罰，未執行或執行未完畢者，亦適用之。」本次
      修正後刑法第四十一條第一項雖將原「受六個月以下有期
      徒刑」修正為「受六月以下有期徒刑」，但依立法理由所
      載僅為求用語統一；另修正刑法第四十一條第一項但書雖
      將「確因不執行所宣告之刑」，難收矯正之效或難以維持
      法秩序者，不在此限，修正為「但易科罰金」，難收矯正
      之效或難以維持法秩序者，不在此限；另將刑法第四十一
      條第四項：前二項之規定，因身心健康之關係，執行顯有
      困難者，或「確因不執行所宣告之刑」，難收矯正之效或
      難以維持法秩序者，不適用之，修正為：前二項之規定，
      因身心健康之關係，執行顯有困難者，或「易服社會勞動
      」，難收矯正之效或難以維持法秩序者，不適用之，依其
      立法理由所載：確因不執行所宣告之刑，難收矯正之效或
      難以維持法秩序者，同為不得易科罰金與不得易服社會勞
      動之事由，造成因該事由而不得易科罰金者，亦應不得易
      服社會勞動。惟不適於易科罰金者，未必不適於易服社會
      勞動。爰將現行第一項及第四項「確因不執行所宣告之刑
      」之規定，分別修正為「易科罰金」及「易服社會勞動」
      觀之，應係將「確因不執行所宣告之刑」明文化，分別係
      指「易科罰金」（第一項）及「易服社會勞動」（第四項
      ），是被告二人得易科罰金之條件及折算標準均不生法律
      變更情事，即無新舊法比較問題，併予敘明。
據上論斷，應依刑事訴訟法第二百九十九條第一項前段，刑法第
二十八條、第三百零二條第一項、第三百零四條第一項、第五十
五條、第四十七條第一項，刑法施行法第一條之一第一項、第二
項前段，判決如主文。
本案經檢察官丁○○到庭執行職務。
中    華    民    國    99    年    6     月    22    日
                  刑事第五庭  審判長法  官  張靜琪
                                    法  官  丁智慧
                                    法  官  林慶郎
上正本證明與原本無異。
如不服本判決，應於收送達後10日內向本院提出上訴書狀（應敘
述具體理由並附繕本），上訴於臺灣高等法院臺中分院。
上訴書狀如未敘述理由，應於上訴期間屆滿後20日內補提理由書
於本院。
                                    書記官  黃士益
中    華    民    國    99    年    6     月    22    日
附錄論罪科刑法條：
刑法第302條
私行拘禁或以其他非法方法，剝奪人之行動自由者，處5年以下
有期徒刑、拘役或3百元以下罰金。
因而致人於死者，處無期徒刑或7年以上有期徒刑，致重傷者，
處3年以上10年以下有期徒刑。
第1項之未遂犯罰之。
附表：
┌──┬────┬───┬────┬────┬───────┐
│編號│本票票號│發票人│發票日  │金額    │備註          │
│    │        │      │        │(新臺幣)│              │
├──┼────┼───┼────┼────┼───────┤
│一  │CK437921│周嘉宏│97.11.07│500萬元 │票面上另為「周│
│    │        │      │        │        │炳湳」之記載  │
├──┼────┼───┼────┼────┼───────┤
│二  │CK437922│周嘉宏│97.11.07│500萬元 │票面上另為「周│
│    │        │      │        │        │炳湳」之記載  │
├──┼────┼───┼────┼────┼───────┤
│三  │CK437925│周嘉宏│97.11.07│420萬元 │票面上另為「周│
│    │        │      │        │        │炳湳」之記載  │
└──┴────┴───┴────┴────┴───────┘

司法院資訊處製作；財團法人民間司法改革基金會備份。
